臺北高等行政法院判決　　　　　　　　　　　　　　九十一年度訴字第五五三號
　　　　　　　　　　　　　　　.
　原　　　告　　金精準股份有限公司
　代　表　人　　甲○○
　訴訟代理人　　程才芳律師
　被　　　告　　財政部臺灣省北區國稅局
　代　表　人　　林吉昌（局長）
　訴訟代理人　　丙○○
　　　　　　　　乙○○
右當事人間因營利事業所得稅事件，原告不服財政部中華民國九十年十二月十日臺財
訴字第○九○○○○三○○八號訴願決定，提起行政訴訟。本院判決如左：
　　主  文
原告之訴駁回。
訴訟費用由原告負擔。
    事  實
一事實概要：緣原告民國（下同）八十六年度營利事業所得稅結算申報，申報全年所
  得額為新台幣（以下同）九四八、六三八元，被告初查以其營業成本無法勾稽查核
  ，乃依同業利潤標準毛利率百分之二十二核定其營業成本為一○四、二五八、二○
  九元，營業毛利為二九、四○六、一六一元，減除依申報數核定之營業費用一一、
  ○七七、九四一元後，核定其營業淨利為一八、三二八、二二○元，復依營利事業
  所得稅查核準則（下稱查核準則）第六條第一項但書規定，按全部營業收入依同業
  利潤標準核定其營業淨利為一三、三六六、四三七元，並加計非營業收入六四九、
  七○六元，減除非營業損失及費用二一七、六四七元後，核定全年所得額為一三、
  七九八、四九六元，應補徵稅額三、二一二、四六四元。原告不服，就營業成本部
  分，申請復查，經被告於八十九年十一月十三日以北區國稅法字第八九○五九五六
  九號復查決定書維持原核定，原告猶表不服，提起訴願，亦遭決定駁回，遂向本院
  提起行政訴訟。
二兩造聲明：
  (一)原告聲明：訴願決定及原處分均撤銷。
  (二)被告聲明：如主文所示。
三兩造爭點：
  原告主張其所提示供核之帳簿文據，縱有部分資料係不合理有誤，惟並不表示其全
  部帳簿文據，均無法查核勾稽，被告竟忽略可得勾稽部分，逕將全部所得額均以同
  業利潤標準核定，顯有違誤，是否可採？
  (一)原告主張之理由：
    1.查本件財政部駁回原告訴願決定無非略以：「稽徵機關進行調查或復查時，納
      稅義務人應提示有關各種證明所得額之帳簿、文據；其未提示者，稽徵機關得
      依查得之資料或同業利潤標準，核定其所得額。經查原告有關營業成本之帳簿
      憑證之進貨簿，其帳簿進貨、進料、物料並無分類；銷貨簿其帳簿品名買賣和
      製造成品無法區分，亦未編製領料帳；另核其成本表之品名都為鋼捲尺無法和
      銷貨簿比對，綜上所致營業成本無法勾稽查核，原處分按同業利潤標準核定其
      營業成本‧‧‧，核定全年所得額為一三、七九八、四九六元並無不合，‧‧
      ‧本件原處分應予維持。」等語，駁回本件原告之訴願，惟查：
      (1)按「所得稅法第八十三條第二項前段規定，稽徵機關進行調查或復查時，納
        稅義務人應提示之有關各種證明所得額之帳簿文據，應由納稅義務人依稽徵
        機關規定時間送交調查。依此規定，則納稅義務人於稽徵機關進行調查或復
        查時未提示該項帳簿文據或雖提示而有不完全者，稽徵機關自應規定時間命
        其提示或補正。如經過規定時間而納稅義務人仍不遵照提示或補正者，稽徵
        機關始得依同條第一項後段之規定，依查得之資料或同業利潤標準核定其所
        得額。‧‧‧原告曾提出直接原料明細表，雖其中關於成品名稱之記載尚嫌
        簡略，但按之上開說明，該處當規定時間命其補正。乃該處進行復查，未踐
        行規定時間命其補正之程序，遽即決定維持原查定，於法自難謂合。」，此
        有最高行政法院（八十九年七月一日改制前為行政法院）五十六年度判字第
        二三五號判例可資參照。是稽徵機關應依所得稅法第八十三條第二項前段規
        定踐行命納稅義務人於一定時間內提示或補正資料之程序，於納稅義務人未
        提示或補正之情形，稽徵機關始得依同法第一項後段之規定，逕依查得之資
        料或同業利潤標準核定其所得額，如納稅義務人所提示之資料尚嫌簡略，依
        前開最高行政法院判例意旨，稽徵機關應規定時間再命其補正，而不得逕行
        依所得稅法第八十三條第一項後段之規定逕行核定所得額。查本件原告於被
        告進行查核時已有編製直接原料明細表、原料進耗存明細表、單位成本分析
        表及商品產銷存明細表等成本報表供核（按由上開成本報表即可得知成本帳
        簿之內容），是原告業已提供可供查核之相關成本報表等資料，而被告認原
        告所提示之資料無法勾稽查核，惟被告並未規定時間通知原告補正，嗣又以
        原告所提示及補正之資料無法勾稽查核營業成本，而逕依同業利潤標準核定
        被告八十六年度之所得額，原告不服，向被告提起復查，其承辦人員又僅以
        口頭通知原告應提示補正之事項（按被告始終未指定原告於一定期間就特定
        具體事項補正），嗣後原告於八十九年二月二十二日檢送日記簿一本、現金
        簿一本、總分類帳一本、銷貨統一發票存根三十三本、傳票暨憑證七本、營
        業稅自動報繳繳款書六份、扣繳憑單及各類所得資料申報書一本及伙食津貼
        清冊一本等帳冊，仍經被告以無法查核營業成本為由，逕依所得稅法第八十
        三條第一項後段之規定核定，乃被告並未踐行指定一定期間命原告提出或補
        正相關應備文據之程序，且於認原告提出補正資料不符時，亦未再規定時間
        通知被告應行補正，即逕依所得稅法第八十三條第一項後段之規定核定，參
        諸最高行政法院上開判例意旨，被告對原告八十六年度營利事業所得稅之核
        定、復查決定及訴願決定顯於法有違，應予撤銷。
      (2)次按，依最高行政法院五十六年度判字第二九七號判例意旨：「‧‧‧原處
        分以未據原告於調查時提示，不予認定。本院依據被告原卷及所附一切資料
        ，均無從認定其於進行調查及復查時，已依所得稅法第八十三條規定，限定
        時間命原告送交調查或派員就地調查向原告索取。經通知被告以（五六）十
        一台南市稅法字第五二○四九號呈復，以據稅務員蘇金標簽稱，係由原查人
        員口頭通知該廠會計補送等語。是被告官署於進行調查或復查時，均未依法
        規定時間，通知原告將有關帳證送交調查或派員就地調查。其遽以原告未於
        調查時將有關證明所得額之帳簿文據提供查核‧‧‧不予認列，顯於法有違
        。」，是若被告僅以口頭通知而未規定時間，就具體內容以書面通知原告補
        正相關帳簿文據，不得認被告已依所得稅法第八十三條之規定，踐行相關程
        序，故被告逕依同條第一項後段為核定，顯於法有違。查本件被告確實僅以
        口頭通知被告補正文據資料，且未就應補正之資料具體說明，依前開最高行
        政法院判例意旨，被告顯未依所得稅法第八十三條之規定踐行通知原告將帳
        證送交調查之程序，則被告以同條第一項後段之規定逕為核定，顯於法有違
        。
      (3)再查，本件原告業已提出相關成本報表，嗣後並補正相關帳簿文據，由前開
        帳簿文據即可勾稽查核原告當年度之營業成本，僅原告所提出之成本報表及
        相關帳簿文據並不符合被告所要求之格式，乃被告竟以此即認原告所提出之
        文件資料無法勾稽查核原告當年度之營利事業所得稅，而依所得稅法第八十
        三條第一項之規定逕以同業利潤標準核定所得額，顯有違所得稅法第八十三
        條之規定，則復查決定及訴願決定之認事用法顯有違誤，應予撤銷。
      (4)末按，稽徵機關進行調查或復查時，納稅義務人應提示有關各種證明所得額
        之帳簿、文據；其未提示者，稽徵機關得依查得之資料或同業利潤標準，核
        定其所得額。」所得稅法第八十三條第一項定有明文。另按「營利事業經稽
        徵機關依現行所得稅法第八十三條第三項規定核定所得額後，於行政救濟時
        始行補提帳證，應准予查帳核定。」，財政部七十九年台財稅字第七九○三
        六七三四○號函釋可資參照。依該函示之說明：「查現行所得稅法第八十三
        條第三項既已刪除『不得提出異議』之規定，營利事業於行政救濟時，如已
        提示符合法令規定之帳簿及文據，申請查帳核定者，稽徵機關應予受理，以
        符修法意旨。」，是納稅義務人於稽徵機關進行查核其所得額之程序中，提
        供各種證明所得額之帳簿、文據，稽徵機關即應予以查帳認定，復查程序中
        固無論，訴願程序（行政救濟程序）中經受理訴願決定機關發交稽徵機關查
        核時亦然，故訴願決定機關對於納稅義務人於行政救濟中之請求補正應予審
        酌而未審酌，所為之訴願決定自非適法，最高行政法院九十年度判字第五九
        八號判決可資參照。查本件原告於訴願程序中向訴願決定機關請求補提帳證
        供核，並請訴願決定機關告知原告應提示補正之具體資料為何，以供原復查
        機關再次進行查核，此有原告九十年一月二十八日所提之訴願補充說明書可
        稽，惟訴願決定機關並未予理會，亦未有任何命原告補提帳簿文據並請被告
        再行查核之程序，亦未於訴願決定書中記載關於原告此部分之請求，則訴願
        決定顯有違反財政部七十九年台財稅字第七九○三六七三四○號函釋及所得
        稅法第八十三條之規定，自不足維持。
    2.次查本件原告於申請復查時，曾於八十九年二月二十二日檢送總分類帳一本、
      日記簿一本、現金簿一本、銷貨統一發票存根三十三本、傳票暨憑證七本、營
      業稅自動報繳繳款書六份、扣繳憑單及各類所得資料申報書一本及伙食津貼清
      冊一本等帳冊供查核，惟被告以原告所提供之帳冊資料有(1)無法核對進貨、領
      料、生產、銷售及存貨情形；(2)核對總分類帳中之銷貨科目僅有金額及統一發
      票並無品名、數量與單價；(3)核對其總分類帳中進料科目僅有品名、金額並無
      數量與單價，致無法勾稽核對；(4)原告並未編製買賣部分商品進銷存成本表，
      製造部分產銷存各式成本表以供核對等語，惟查：
      (1)原告所提供之帳冊資料，可核對進貨、領料、生產、銷售及存貨情形：查原
        告所提供之「總分類帳」中有編列科目名稱為「進料」一節，將其中所列之
        日期及憑證號數與原告所製作提供予被告之傳票及憑證加以核對，即可查核
        進貨情形：另於「總分類帳中」所編列科目名稱為「銷貨收入」一節中之日
        期及憑證號數與銷貨憑證及銷貨發票核對後，即可得知實際銷貨數量、品名
        、對象及金額。再者，有關領料、生產及存貨情形，可分別核對原告所製作
        提供予被告之「原料進耗存明細表」內之「本期耗用」、及「產銷存明細表
        內」之「本期生產」及「產銷存明細表」與「原料進耗存明細表」內之「本
        期結存」（成品存貨於產銷存明細表內之本期結存可看出，而原物料存貨在
        原料進耗存明細表內可看出）即可得知，是被告主張原告所提供之相關帳冊
        資料無法核對進貨、銷貨等情形，顯屬無理，不足採信。
      (2)原告所提供之資料可查核原告銷貨之品名、數量及單價：查將原告所提供之
        「總分類帳」中科目名稱為「銷貨收入」一節中之日期及憑證號數與銷貨憑
        證及銷貨發票核對後，即可得知實際銷貨數量、品名、對象及金額，被告主
        張原告所提供之資料無法查核銷售之品名、數量及單價，顯與事實不符，不
        足採信。
      (3)原告所提供之資料可查核原告進料之數量及單價：查將原告所提供之「總分
        類帳」中科目名稱「進料」一節中之日期及憑證號數與原告所提供之憑證及
        後附之發票加以核對後，即可得知實際進料之數量、品名、對象及單價，被
        告主張原告所提供之資料無法查核進料之數量及單價，顯與事實不符，不足
        採信。
      (4)並且，本件原告有編製買賣部分商品進銷存成本表，製造部分產銷存成本表
        提供被告查核，惟被告之查核員以原告所提供之前開資料過於複雜，故通知
        原告借提回去重做，惟此乃係配合被告之作業程序，不得認為原告未將前開
        資料送交被告供查核，被告之主張，顯屬無理，不足採信。
      (5)可知，本件原告業已提供相關帳冊資料可供被告勾稽查核，被告主張原告所
        提供之資料無法勾稽核對八十六年度之營業成本，顯與事實不符。
    3.本件被告以原告所提示之帳簿憑證，其中進貨帳雖有憑證號及品名摘要，未按
      品名分類序時記錄，無法與原料進耗存明細表所載本期進貨數量、單價核對等
      語，惟查，由進貨料明細帳中之進料明細帳所列品名逐一勾稽加總，即可與原
      料進耗存明細表中所列本期進料之品名、數量及單價加以核對（例如以原料進
      耗存明細表中 NO6尺黃為例，在進料明細帳中記載九月十六日進料尺黃數量九
      ○，單價五○○，金額四五○○○，與原料進耗存明細表之記載相符，以原料
      進耗存明細表中NO10捲尺材料為例，在進料明細帳中記載一月五日進料二七三
      七、十月二十七日進料一七一一九‧○二、二四○，十一月十九日進料一八○
      ○五‧八、二三○，十二月二十二日進料四一四四‧五、一三二五，十二月三
      十一日進料一六一六六、三八○、三七○六、二○五，合計六四二五八，與原
      料進耗存明細表記載相符），足見本件原告所提供之進貨帳確實可與原料進耗
      存明細表所載本期進貨數量及單價核對，至於被告所指原告並未提供領料單供
      核，此部分被告可再提供，俾便被告勾稽查核。
    4.又被告以原告所提示之商品進銷存明細表所載品名捲尺即有五十四項，原告並
      未載明規格，且原告為提示商品進貨簿供核，無法查核商品進銷存明細表進貨
      部分是否屬實，亦無法與進貨原始憑證進貨發票核對等語，惟查，原告提供之
      商品進銷存明細表與進貨料明細帳中之進貨明細帳對照即可勾稽查核（按因商
      品部分是屬一進一出之情形，是原告按每筆進貨商品序時記載，並無無法勾稽
      查核之情形），至於銷貨部分，原告按日期序時記載（包括商品及自製品），
      而商品銷貨明細帳與商品進銷存明細表中之本期銷貨部分亦可對照並勾稽查核
      ，如本件被告認原告所提出之銷貨明細帳未區分商品與自製品造成被告勾稽查
      核之不便（按實際上仍可勾稽查核），本件原告可重新製作將商品與自製品區
      分之銷貨明細帳，供被告查核勾稽。另原告所有在商品進銷存明細表中記載之
      內容均可與總帳中之進貨與銷貨部分核對，亦可與原告所提供之進貨與銷貨部
      分發票核對。
    5.再查，本件被告以原告所提示之產銷存明細表所列本期銷貨成本一一九，五九
      二，二九一與本期申報營業成本之產銷成本一一九，四一一，八四四不符等語
      ，此乃係因原告未將退貨及折讓之部分列入，如將退貨及折讓之部分列入，即
      屬相符，併予陳明。另被告以原告所提供之生產紀錄簿未按品名分類編製，亦
      未提供生產日報表或原始生產憑證供核等語，惟查原告係依日期序時編製生產
      紀錄簿，並非無法勾稽查核，被告以原告未按品名編製即認原告所製作之生產
      紀錄簿無法勾稽查核，顯與事實不符，另被告如需原告提供生產原始憑證供核
      ，原告亦可提供，而被告以原告所提示之單位成本分析表亦未提供相關憑證證
      明耗用直接原料、間接原料、直接人工及製造費用等語，惟查，就直接原料部
      分，將直接原料明細表中之各產品之相同原料之數量相加，對照原料進耗存明
      細表中之數量均為相符，足見原告所提供之單位成本明細表中之直接原料部分
      仍可勾稽查核，另間接原料、直接人工及製造費用部分，僅需分別將總帳中關
      於物料、直接人工及製造費用一節核對，再對照原告所提供之原始憑證即可勾
      稽查核。
    6.第查，被告以原告所提示存貨簿未區分商品及製成品，亦未提供相關入庫單，
      出貨單供核，無法查核本期結存期末存貨數量等語，此部分原告可依被告之要
      求，再行提供入庫單及出貨單，並將存貨簿重新製作區分商品及製成品，供被
      告勾稽查核。至於被告以原告所提供產銷存明細表所載多數產品銷貨單價較本
      期生產單價為低，顯不合理，此部分因原告所提供產銷存明細表中之記載內容
      有誤，是本件原告可再將正確之產銷存明細表提供被告勾稽查核。
    7.綜上所述，本件原告所提供予被告之相關帳簿資料雖有部分不符合原告之要求
      （例如被告要求原告所有資料均需按品名記載，而非序時記載），惟此並不代
      表原告所提供之資料無法供被告勾稽查核，且縱原告所提供之部分資料有誤，
      導致有些許不合理之處，惟依所得稅法第八十三條第一項及同法施行細則第八
      十一條之規定：「稽徵機關進行調查或復查時，納稅義務人應提示有關各種證
      明所得額之帳簿、文據；未提示者，稽徵機關得依查得之資料或同業利潤標準
      核定其所得額。」、「本法第八十三條所稱之帳簿文據，其關係所得額之一部
      或關係課稅年度中某一期間之所得額，而納稅義務人未能提示者，稽徵機關得
      就該部分依查得之資料或同業利潤標準核定其所得額。」，足見稽徵機關查核
      納稅義務人所提供帳簿文據，如依該帳簿文據得勾稽查核者，應依其查得之資
      料核定其所得額，僅於無法依納稅義務人所提供之帳簿文據勾稽查核所得額之
      部分，方得依同業利潤標準核定所得額，亦即稽徵機關不得以部分資料無法勾
      稽查核，即忽略可得勾稽查核之資料，而逕行將全部之所得額均以同業利潤標
      準核定之。查本件被告僅因原告所提供之部分帳簿資料不符合其要求之規格，
      並另以部分之資料有誤，顯不合理，即將得依原告所提供帳簿資料核定所得額
      之部分，亦認應以同業利潤標準核定所得額，顯於法不符。請鈞院鑒核，撤銷
      原處分、復查決定及訴願決定，以符法制。
  (二)被告主張之理由：
    1.查原告係主要從事生產鋼捲尺為業，當年度自行申報營業成本為一二二、○六
      九、八五○元，經原核定查核結果，因其成本無法勾稽查核，而通知其借回予
      以再行編製，經再次提示帳簿後，其進貨簿僅一本，內含進貨進料物料並無分
      類；銷貨簿一本其品名為買賣和製造成品相同無法區分，也未編製領料帳，另
      核其成本表之品名都為鋼捲尺無法和銷貨簿比對，綜上所致營業成本無法勾稽
      查核，被告遂依同業利潤標準毛利率百分之二十二核定其營業成本為一○四、
      二五八、二○九元，營業毛利為二九、四○六、一六一元，減除依申報數核定
      之營業費用一一、○七七、九四一元，核定營業淨利為一八、三二八、二二○
      元，復依查核準則第六條第一項但書規定，按全部依法核定調整其營業淨利為
      一三、三六六、四三七元，並加計非營業收入六四九、七○六元，減除非營業
      費用二一七、六四七元，核定全年所得額為一三、七九八、四九六元。
    2.查原告依規定申請復查，惟未檢附相關帳證供查核，業經被告通知請原告提示
      帳證，其通知提示事項為八十六年度帳簿憑證及有關文據、八十六年度營業稅
      繳款書、統一發票及統一發票購買證、各式成本表及各成本之樣品（核耗用）
      ，惟原告於八十九年二月二十二日僅檢送日記簿一本、現金簿一本、總分類帳
      一本、銷貨統一發票存根三十三本、傳票暨憑證七本、營業稅自動報繳繳款書
      六份、扣繳憑單及各類所得資料申報書一本及伙食津貼清冊一本等帳證供查核
      ，然依原告重行提示之帳簿憑證就系爭營業成本項目查核結果，(1)原告於八十
      九年二月二十二日所提示帳簿憑證，其中帳簿部分僅提示日記簿、現金簿、總
      分類帳，並無其相關系爭營業成本項目之進貨簿【或進料帳】、銷貨簿、領料
      簿、存貨簿及生產紀錄簿等可供查核，是無法核對進貨、領料、生產、銷售及
      存貨情形；(2)另核對其總分類帳中銷貨科目僅有金額及統一發票號碼並無品名
      、數量與單價；(3)核對其總分類帳中進料科目僅有品名、金額並無數量與單價
      ，致無法勾稽核對；(4)且原告均未編製買賣部分商品進銷存成本表，製造部分
      產銷存各式成本表以供查核。綜上所致雖有進料及耗用人工、製造費用之實情
      ，惟其原料之耗用，人工、製造費用之分攤及產量之量價分析均無法查核。
    3.至原告訴稱業已提出相關成本報表嗣後並補正相關帳簿文據，即可勾稽查核當
      年度之營業成本乙節，惟查按稅捐稽徵機關管理營利事業會計帳簿憑證辦法（
      下稱會計帳簿憑證辦法）第十八條規定：「帳簿中之財物帳戶，應載明其名稱
      、種類、價格、數量及其存放地點」。又按商業會計法第二十六條規定：「商
      業帳簿所記載之財物帳戶，應載明其名稱、種類、價格、數量及其存置地點」
      。是其上揭法條均規定應於帳簿中對於財物帳戶皆應載明其名稱、種類、價格
      、數量及其存置地點，然原告卻只在總分類帳中銷貨科目僅有金額及統一發票
      號碼並無品名、數量與單價，及於總分類帳中進料科目僅有品名、金額並無數
      量與單價，是於法未合，無法查核，原告所訴非法所許，故為空言主張，核無
      足採。
    4.原告於九十一年八月二十一年日檢送分錄簿一本、現金簿一本、總分類帳一本
      ，進貨簿一本、銷貨簿一本、存貨簿一本、領料登記簿一本、銷貨統一發票存
      根三十三本、傳票暨憑證七本、營業稅自動報繳繳款書六份、扣繳憑單及各類
      所得資料申報書一本、八十六年生產記錄簿、八十六年成本分析表五份及伙食
      津貼清冊一本等帳證供查核，依原告重行提示之帳簿憑證就系爭營業成本項目
      查核結果，(1)原告於九十一年八月二十一日所提示帳簿憑證，其中進貨明細帳
      雖有品名、數量、單價與金額，但未按品名分類序時記錄，領料紀錄簿未按品
      名分類序時記錄，亦未提供領料單供核，是無法與原料進耗存明細表核對。(2)
      銷貨明細帳雖有統一發票號碼、品名、數量、單價與金額，惟未區分商品與自
      製成品，亦未按品名分類序時記錄，另原告未提供商品進貨簿供核，是無法與
      商品進銷存明細表核對進貨、銷售及存貨情形。(3)原告提供之生產紀錄簿未按
      品名分類編製，亦未提供生產日報表供核，另銷貨明細帳未區分商品與自製成
      品，致無法與產銷存明細表勾稽核對。(4)原告所提示之直接原料明細表所載產
      品鋼捲尺 10M 、鋼捲尺15M、鋼捲尺16M 及鋼捲尺1M 所耗用原料鋼帶皆為0.5
      公斤，顯有不合理之情事。(5)綜上所致原告雖有進料及耗用人工、製造費用之
      情事，惟其原料之耗用，商品之進貨、銷貨及自製成品之生產、銷售均仍無法
      查核。
    5.雖原告主張所提供之帳冊資料，可核對進貨、領料、生產、銷貨及存貨情形乙
      節，惟原告提示之原料明細帳、進貨明細帳、銷貨明細帳僅按序時記錄，並不
      符合會計帳簿憑證辦法第三條之規定，依原告所提示之資料僅可得知進貨、銷
      貨、耗用之情事，惟其與原告申報之營業成本是否相符，則無法據此查核，原
      核定並無不當，原告主張核無足採。
    6.最後，就九十一年九月十七日言詞辯論庭法官指示，補充答辯如后：
      (1)查原告於九十一年八月二十一年日檢送如上所述之各項帳證，經再予查核結
        果，論述如下：
        原告於九十一年八月二十一日所提示帳簿憑證，其中進貨帳雖有憑證號及
          品名摘要，未按品名分類序時記錄，無法與原料進耗存明細表所載本期進
          料數量、單價核對，領料紀錄簿未按品名分類序時記錄，亦未提供領料單
          供核，是無法查核領料紀錄簿之編製是否屬實，致被告無法查核原料進耗
          存明細表之編製是否屬實，亦無法與原始憑證進貨發票及領料單相核對。
        原告所提示之商品進銷存明細表所載品名捲尺即有五十四項，原告並未載
          明規格，且原告未提示商品進貨簿供核，無法查核商品進銷存明細表進貨
          部分是否屬實，亦無法與進貨原始憑證進貨發票核對，銷貨部分亦是如此
          ，原告所提示之銷貨簿僅憑證號數、摘要，並未區分商品及自製成品，亦
          未按商品品名分設置明細帳，無法與銷貨發票核對，被告無法查核商品進
          銷存明細表銷貨部分是否屬實。
        I原告提示之產銷存明細表所列本期銷貨成本與本期申報營業成本之產銷
            成本不符。
          II產銷存明細表所載多數產品銷貨單價竟較本期生產單價為低，顯不合理
            。
          III原告提示之生產紀錄簿未按品名分類編製，亦未提供生產日報表供核，
            生產製令等原始生產憑證供核，無法查核產銷存明細表本期生產欄之數
            量及生產紀錄簿之數量是否屬實，另原告所提示之單位成本分析表，亦
            未提示相關憑證證明耗用直接原料，間接原料、直接人工及製造費用。
          Ⅳ銷貨帳未區分商品與自製成品，亦未按自製品品名編製明細帳，致無法
            與產銷存明細表本期銷貨欄之銷貨數量核對，亦無法與原始銷貨發票核
            對。
          Ⅴ原告所提示存貨簿未區分商品及製成品，亦未提供相關入庫單，出貨單
            供核，無法查核本期結存期末存貨數量是否屬實。
          Ⅵ原告所提示之直接原料明細表所載產品鋼捲尺10M、鋼捲尺15M、鋼捲尺
            16M 及鋼捲尺1M 所耗用原料鋼帶皆為0.5公斤，顯不合理。
        綜上所述，原告提示之原料明細帳、進貨明細帳、銷貨明細帳僅按序時記
          錄，並不符合會計帳簿憑證辦法第三條之規定，原告雖有進料及耗用人工
          、製造費用之情事，惟其原料之耗用，商品之進貨、銷貨及自製成品之生
          產、銷售均無法勾稽查核，依前揭法條規定，原核定按同業利標準核定營
          業成本為一○四、二五八、二○九元，營業毛利為二九、四○六、一六一
          元，減除依申報數核定之營業費用一一、○七七、九四一元，核定營業淨
          利為一八、三二八、二二○元，復依查核準則第六條第一項但書規定，按
          全部依法核定調整其營業淨利為一三、三六六、四三七元，並加計非營業
          收入六四九、七○六元，減除非營業費用二一七、六四七元，核定全年所
          得額為一三、七九八、四九六元，並無不合，原告主張所提供之帳冊資料
          ，可核對進貨、領料、生產、銷貨及存貨情形等語，核無足採。
　　理  由
一按「稽徵機關進行調查或復查時，納稅義務人應提示有關各種證明所得額之帳簿、
  文據；其未提示者，稽徵機關得依查得之資料或同業利潤標準核定其所得額。」及
  「本法第八十三條所稱之帳簿文據，其關係所得額之一部或關係課稅年度中某一期
  間之所得額，而納稅義務人未能提示者，稽徵機關得就該部分依查得之資料或同業
  利潤標準核定其所得額。」分別為所得稅法第八十三條第一項及同法施行細則第八
  十一條第一項所規定。而所謂未提示，兼指帳簿文據全部未提示，或雖提示而有不
  完全、不健全或不相符者均有其適用，最高行政法院六十一年判字第一九八號判例
  可資參照。次按「帳簿文據其關係所得額之一部而未能提示者，依所得稅法施行細
  則第八十一條之規定辦理。但其核定所得額，以不超過當年度全部營業收入淨額依
  同業利潤標準核定之所得額為限。」為查核準則第六條第一項所規定。
二本件原告八十六年度營利事業所得稅結算申報，申報全年所得額為九四八、六三八
  元，被告初查以其營業成本無法勾稽查核，乃依同業利潤標準毛利率百分之二十二
  核定其營業成本為一○四、二五八、二○九元，營業毛利為二九、四○六、一六一
  元，減除依申報數核定之營業費用一一、○七七、九四一元後，核定其營業淨利為
  一八、三二八、二二○元，復依查核準則第六條第一項但書規定，按全部營業收入
  依同業利潤標準核定其營業淨利為一三、三六六、四三七元，並加計非營業收入六
  四九、七○六元，減除非營業損失及費用二一七、六四七元後，核定全年所得額為
  一三、七九八、四九六元，應補徵稅額三、二一二、四六四元。原告不服，就營業
  成本部分，循序申請復查、提起訴願，遞遭駁回，復起訴主張其所提示供核之帳簿
  文據，縱有部分資料係不合理有誤，惟並不表示其全部帳簿文據，均無法查核勾稽
  ，被告竟忽略可得勾稽部分，逕將全部所得額均以同業利潤標準核定，顯有違誤，
  詳如其起訴狀事實欄所載理由等語。查本件原告主要係從事生產鋼捲尺為業，八十
  六年度自行申報營業成本為一二二、○六九、八五○元，被告初查結果以其成本無
  法勾稽查核，而通知其借回予以再行編製，經再次提示帳簿後，其進貨簿僅一本，
  內含進貨進料物料並無分類；銷貨簿一本其品名為買賣和製造成品相同無法區分，
  也未編製領料帳，成本表之品名都為鋼捲尺無法和銷貨簿比對，致營業成本無法勾
  稽查核。原告申請復查時：並未檢附相關帳證供查核，經被告通知提示八十六年度
  帳簿憑證及有關文據、八十六年度營業稅繳款書、統一發票及統一發票購買證、各
  式成本表及各成本之樣品，惟原告於八十九年二月二十二日僅檢送日記簿一本、現
  金簿一本、總分類帳一本、銷貨統一發票存根三十三本、傳票暨憑證七本、營業稅
  自動報繳繳款書六份、扣繳憑單及各類所得資料申報書一本及伙食津貼清冊一本等
  帳證供查核，被告依原告重行提示之帳簿憑證查核結果：因帳簿部分僅提示日記簿
  、現金簿、總分類帳，並無其相關系爭營業成本項目之進貨簿【或進料帳】、銷貨
  簿、領料簿、存貨簿及生產紀錄簿等可供查核，是無法核對進貨、領料、生產、銷
  售及存貨情形；又其總分類帳中銷貨科目僅有金額及統一發票號碼，並無品名、數
  量與單價；且總分類帳中進料科目僅有品名、金額，並無數量與單價，致無法勾稽
  核對；同時原告均未編製買賣部分商品進銷存成本表，製造部分產銷存各式成本表
  以供查核，即雖有進料及耗用人工、製造費用之實情，惟其原料之耗用，人工、製
  造費用之分攤及產量之量價分析均無法查核，仍維持原核定按同業利標準核定營業
  成本為一○四、二五八、二○九元，營業毛利為二九、四○六、一六一元，減除依
  申報數核定之營業費用一一、○七七、九四一元，核定營業淨利為一八、三二八、
  二二○元，復依查核準則第六條第一項但書規定，按全部依法核定調整其營業淨利
  為一三、三六六、四三七元，並加計非營業收入六四九、七○六元，減除非營業費
  用二一七、六四七元，核定全年所得額為一三、七九八、四九六元。揆諸首揭規定
  及說明，自無不合。提起訴願：訴願決定機關以原告有關營業成本之帳簿憑證之進
  貨簿，其帳載進貨、進料、物料並無分類，銷貨簿其帳載品名買賣和製造成品相同
  ，無法區分，亦未編製領料帳，另成本表之品名都為鋼捲尺，無法和銷貨簿比對，
  致營業成本無法勾稽查核，而維持復查決定。
三提起行政訴訟後，原告復檢送分錄簿一本、現金簿一本、總分類帳一本，進貨簿一
  本、銷貨簿一本、存貨簿一本、領料登記簿一本、銷貨統一發票存根三十三本、傳
  票暨憑證七本、營業稅自動報繳繳款書六份、扣繳憑單及各類所得資料申報書一本
  、八十六年生產記錄簿、八十六年成本分析表五份及伙食津貼清冊一本等帳證供查
  核，經請被告就系爭營業成本項目再予查核結果為：
  (一)進貨帳雖有憑證號及品名摘要，惟未按品名分類序時記錄（參見原處分卷第二三
    九頁），無法與原料進耗存明細表所載本期進料數量、單價核對（同上第二四○
    頁），領料紀錄簿未按品名分類序時記錄，亦未提供領料單供核，無法查核領料
    紀錄簿之編製是否屬實（同上第二三八頁），即無法查核原料進耗存明細表之編
    製是否屬實，亦無法與原始憑證進貨發票及領料單相核對（同上第二四○頁）。
    例如：原料進耗存明細表中所載 NO2品名ABS樹脂本期進料之數量306,418單位、
    金額$9,344,880，NO10捲尺材料本期進料之數量64,258單位、金額$3,349,984，
    NO26鋼帶本期進料之數量2,011,331單位、金額$50,506,885無法與未按品名分類
    之進料明細帳相核對，另本期 NO2品名ABS樹脂耗用319,361單位、NO10捲尺材料
    耗用6,828單位、NO26鋼帶耗用數量2,006,961單位，亦無法與領料記錄簿相核對
    ，且原告亦未提示相關原料之領料單供核。
  (二)進銷存明細表所載品名捲尺共有五十四項，原告並未載明規格，且未提示商品進
    貨簿供核，無法查核商品進銷存明細表進貨部分是否屬實，亦無法與進貨原始憑
    證進貨發票核對（同上第二三六頁），例如：編號2之捲尺本期進貨520單位、單
    價$71，編號3之捲尺本期進貨520單位、單價$95，編號4之捲尺本期進貨480單位
    、單價$91，無法與進貨簿核對，亦無法與進貨發票核對，銷貨部分亦是如此，
    所提示之銷貨簿僅憑證號數、摘要，並未區分商品及自製成品，亦未按商品品名
    分設置明細帳，無法與銷貨發票核對，即無法查核商品進銷存明細表銷貨部分是
    否屬實。
  (三)1.產銷存明細表所列本期銷貨成本$119,592,291（同上第二三二及二三三頁）與
    本期申報營業成本之產銷成本$119,411,844（同上第六十九頁）不符。
    2.產銷存明細表所載多數產品銷貨單價竟較本期生產單價為低，顯不合理（同上
      第二三二及二三三頁），例如：NO1品名ADHESIVE BUCKLE本期生產單價 $636.
      99 但本期銷貨單價為$107.17，NO18品名SMALL CARD本期生產單價$59.66但本
      期銷貨單價為 $0.8，NO22 品名商標本期生產單價 $50.18 但本期銷貨單價為
      $0.27，NO27品名鋼捲尺0.13M本期生產單價$40.51但本期銷貨單價為$17.94，
      NO29品名鋼捲尺15M本期生產單價$19.69但本期銷貨單價為$6.62。
    3.生產紀錄簿未按品名分類編製（同上第二三一頁），亦未提供生產日報表等原
      始生產憑證供核，無法查核產銷存明細表本期生產欄之數量及生產紀錄簿之數
      量是否屬實，另原告所提示之單位成本分析表，亦未提示相關憑證證明耗用直
      接原料，間接原料、直接人工及製造費用。
    4.銷貨帳未區分商品與自製成品，亦未按自製品品名編製明細帳（同上第二二九
      頁），致無法與產銷存明細表本期銷貨欄之銷貨數量核對，亦無法與原始銷貨
      發票核對（同上第二三三頁）例如：NO1品名ADHESIVE BUCKLE本期生產數量12
      單位、單價 $636.99、本期銷貨數量12單位、單價 $107.17，NO18 品名SMALL
      CARD 本期生產數量3180單位、單價 $59.66、本期銷貨數量3180單位、單價為
      $0.8，NO22品名商標本期生產數量 15750 單位、單價 $50.18、本期銷貨數量
      15750單位、單價為 $0.27，NO27品名鋼捲尺0.13M本期生產數量6300單位、單
      價 $40.51、本期銷貨數量、單價為$17.94，NO29品名鋼捲尺15M本期生產數量
      30 00單位、單價$19.69、本期銷貨數量3000單位、單價為$6.62，皆無法勾稽
      查核原始生產憑證及銷貨憑證。
    5.存貨簿未區分商品及製成品，亦未提供相關入庫單，出貨單供核，無法查核本
      期結存期末存貨數量是否屬實（同上第二二八頁）。
    6.直接原料明細表所載產品鋼捲尺10M、鋼捲尺15M、鋼捲尺16M及鋼捲尺1M 所耗
      用原料鋼帶皆為0.5公斤（同上第二二七頁），亦不合理。
  (四)依上說明，原告提示之原料明細帳、進貨明細帳、銷貨明細帳僅按序時記錄，顯
    與會計帳簿憑證辦法第三條之規定不符，雖有進料及耗用人工、製造費用之情事
    ，惟其原料之耗用，商品之進貨、銷貨及自製成品之生產、銷售均仍無法勾稽查
    核，從而被告按同業利標準核定營業成本為一○四、二五八、二○九元，營業毛
    利為二九、四○六、一六一元，減除依申報數核定之營業費用一一、○七七、九
    四一元，核定營業淨利為一八、三二八、二二○元，復依查核準則第六條第一項
    但書規定，按全部依法核定調整其營業淨利為一三、三六六、四三七元，並加計
    非營業收入六四九、七○六元，減除非營業費用二一七、六四七元，核定全年所
    得額為一三、七九八、四九六元，並無不合，原告訴稱其提示之帳冊資料，可核
    對進貨、領料、生產、銷貨及存貨情形等語，洵不足採。又本件事證已臻明確，
    原告聲請將帳證資料送鑑定是否無法勾稽，核無必要，併此敘明。
四綜上所述，本件被告之原處分，核無違誤，訴願決定，予以維持，亦無不合，原告
  起訴意旨，非有理由，應予駁回。
五據上論結，本件原告之訴為無理由，依行政訴訟法第九十八條第三項前段，判決如
  主文。
中　　　華　　　民　　　國　　九十一　　年　　 十一 　　月　　　一　　　日
                 　　　　　 臺 北 高 等 行 政 法 院  第 一 庭
                                           審 判 長  法  　官　王立杰
                                         　          法  　官　劉介中
                                         　          法  　官　黃本仁
右為正本係照原本作成。
如不服本判決，應於送達後二十日內，向本院提出上訴狀並表明上訴理由，如於本判
決宣示後送達前提起上訴者，應於判決送達後二十日內補提上訴理由書（須按他造人
數附繕本）。
中　　　華　　　民　　　國　　九十一　　年　　 十一 　　月　　　四　　　日
  　　　　　　　　　　　　　　　　　　　　　　　　　 書 記 官　姚國華
